臺灣高等法院臺中分院刑事判決　　　　96年度上訴字第1356號
上　訴　人　臺灣臺中地方法院檢察署檢察官
被　　　告　丙○○
上列上訴人因偽造文書等案件，不服臺灣臺中地方法院95年度易
字第2823號中華民國96年3月28 日第一審判決（起訴案號：臺灣
臺中地方法院檢察署94年度偵緝字第1206號），提起上訴，本院
判決如下：
    主  文
原判決撤銷。
丙○○連續意圖為自己不法之所有，以不正方法由自動付款設備
取得他人之物，處有期徒刑陸月，如易科罰金，以銀元參佰元即
新台幣玖佰元折算壹日。又意圖為自己不法之所有，而侵占自己
持有他人之物，處有期徒刑參月，如易科罰金，以銀元參佰元即
新台幣玖佰元折算壹日。又行使偽造私文書，足以生損害於他人
，處有期徒刑肆月，如易科罰金，以銀元參佰元即新台幣玖佰元
折算壹日；如附表所示偽造之「乙○○」印章與印文均沒收。應
執行有期徒刑壹年，如易科罰金，以銀元參佰元即新台幣玖佰元
折算壹日；如附表所示偽造之「乙○○」印章與印文均沒收。
    事  實
一、丙○○與乙○○原為男女朋友，丙○○因經濟狀況欠佳，竟
    基於意圖為自己不法之所有，以不正方法由自動付款設備取
    得他人之物之概括犯意，連續為下述行為：
(一)、民國92年1月25 日或之前某時，利用與乙○○平日相處之機
    會，於乙○○不知情之情形下，自乙○○平日攜帶之皮包內
    ，取得乙○○向萬泰商業銀行申辦而來之現金卡後（惟此部
    分並無不法所有之意圖），憑藉乙○○因尚未及使用該現金
    卡而與現金卡仍置放同一處之密碼資料，自92 年1月25日起
    至92年12月19日止，先後數十餘次，前往臺中縣、市境內不
    特定處所之自動櫃員機，以無權輸入前開密碼資料之不正方
    法，由自動櫃員機分別提領新臺幣（下同）300元至23000元
    不等之金額，期間雖有部分還款，惟均借多還少，嗣至92年
    12月19日，仍積欠達179904元之卡款。
(二)、民國92年12月11日或之前某時，丙○○復於乙○○不知情之
    情形下，自乙○○平日攜帶之皮包內，取得乙○○之中國信
    託商業銀行金融卡後（於事後放回乙○○之皮包內，此部分
    亦無不法所有之意圖），於92年12月11日，前往臺中市境內
    不明地點之自動櫃員機，利用先前於與乙○○談話間得悉之
    乙○○金融卡密碼資料，以無權輸入密碼資料之不正方法，
    由自動櫃員機提領得乙○○之000000000000號帳戶存款5000
    元。
(三)、92年12月13日，丙○○復利用前往乙○○臺中市○○區○○
    街76巷28號住處之機會，於乙○○不知情之情形下，自乙○
    ○住處之抽屜內取得乙○○之台新國際商業銀行0000000000
    00帳號現金卡後（於事後歸還，此部分亦無不法所有之意圖
    ），自92年12月14日起至92年12月18日止， 先後4次，前往
    臺中縣、市境內不明處所之自動櫃員機，利用乙○○尚未及
    使用該現金卡而與現金卡仍置放同一處之密碼資料，以無權
    輸入密碼之不正方法，由自動櫃員機分別提領得30000、200
    00、19000、1000元之款項（合計70000元）。
二、92年12月初，丙○○復基於為自己不法所有之意圖，將乙○
    ○所交付委託代為存款而持有之 2萬元現金，易持有為所有
    ，將之侵占入己，而未依乙○○之指示，存入乙○○之臺中
    西屯郵局00000000000000號帳戶內。
三、93年1月5日前某時，丙○○復基於為自己不法所有之詐欺取
    財意圖及偽造私文書後復持以行使之犯意，利用先前為幫乙
    ○○將薪水存入郵局帳戶而持有乙○○郵局存摺之機會，委
    請不知情之成年刻印店人員摹仿乙○○存摺上之印鑑，偽刻
    完成「乙○○」之印章1枚後（未扣案），再於93 年1月5日
    持往臺中神岡郵局，填寫提領 2萬元之提款單，並蓋用偽造
    之「乙○○」印文 2枚，而偽造完成「乙○○」名義之提款
    單後，連同乙○○之存摺，持以向不知情之臺中神岡郵局櫃
    員行使，足以生損害於臺中神岡郵局對於存戶存款提領審查
    之正確性及乙○○本人，並致使臺中神岡郵局之櫃員陷於錯
    誤，誤以為丙○○所蓋用者，為乙○○真正之印鑑章，而准
    予提領 2萬元，丙○○即以此方式，詐得臺中神岡郵局所管
    領乙○○之帳戶存款。
四、案經乙○○訴由臺灣臺中地方法院檢察署檢察官偵查起訴。
    理  由
一、訊據被告丙○○對於上開事實均坦認不諱，並經證人乙○○
    於原審審理時證述屬實，復有萬泰商業銀行客戶交易明細表
    、中國信託商業銀行000000000000號帳戶存摺交易明細紀錄
    影本、台新國際商業銀行以94年12月29日台新總法制字第09
    402533號函檢送之000000000000號現金卡交易紀錄、臺中西
    屯郵局00000000000000號郵政存簿儲金簿所載交易明細紀錄
    影本、中華郵政股份有限公司台中郵局以95 年1月11日中管
    字第0952100111號函檢送之郵政存簿儲金立帳申請書影本、
    申請變更帳戶事項申請書影本、93年1月5日「乙○○」名義
    提款二萬元之提款單影本、客戶歷史交易清單影本、證人乙
    ○○於原審審理期日提出之郵局存摺印鑑影本、被告於93年
    4 月28日簽署之「借據」（和解書）影本等分別附卷可稽，
    是被告之自白與事實相符，堪採為認定犯罪事實之證據。而
    被告偽造「乙○○」名義之提款單後持以行使，自足以生損
    害於臺中神岡郵局對於存戶存款提領審查之正確性及乙○○
    本人。本件事證明確，被告犯行堪以認定，自應依法論科。
二、查我國刑法業以中華民國九十四年二月二日總統華總一義字
    第09400014901號令修正公布第1～3、5、10、11、15、16、
    19、25～27、第四章章名、28～31、33～38、40～42、46、
    47、49、51、55、57～59、61～65、67、68、74～80、83～
    90、91-1、93、96、98、99、157、182、220、2 22、225、
    229-1、231、231-1、296-1、297、315-1、315-2、316、34
    1、343條條文；增訂第40-1、75-1條條文；刪除第56、81、
    94、97、267、322、327、331、340、345、350條條文 ；並
    自九十五年七月一日施行。被告行為後，其應適用之相關法
    律已有變更，茲就與本案適用有關之條文，比較說明之：
(一)、法定刑中罰金刑部分：刑法第三十三條第五款業經修正公布
    ，修正後刑法第三十三條第五款規定「罰金：新臺幣一千元
    以上，以百元計算之」，與修正前刑法第三十三條第五款規
    定「罰金：（銀元）一元以上」不同。比較新舊法結果，以
    舊法即行為時法較有利於被告，故依刑法第二條第一項前段
    規定，本案關於被告所犯之罪，其中法定刑中有罰金刑部分
    者，自應適用行為時之法律規定決定其罰金部分之法定刑。
(二)、法定刑中罰金刑提高標準之新舊法適用：被告行為後，刑法
    施行法第一條之一於九十五年六月十四日經以華總一義字第
    09500085181號令修正公布增訂。 修正增訂之刑法施行法第
    一條之一規定「中華民國九十四年一月七日刑法修正施行後
    （按指九十五年七月一日），刑法分則編所定罰金之貨幣單
    位為新台幣。九十四年一月七日刑法修正時，刑法分則編未
    修正之條文定有罰金刑者，自九十四年一月七日刑法修正施
    行後，就其所定數額提高為三十倍。但七十二年六月二十六
    日到九十四年一月七日新增或修正之條文，就其所定數額提
    高為三倍」。本件被告所犯刑法第339條第1項、第335條第1
    項之罪，其法定刑有罰金刑，且為刑法分則編未修正之條文
    而定有罰金刑者；於刑法施行法第一條之一修正增訂前，其
    貨幣單位為銀元，罰金刑之提高標準應適用罰金罰鍰提高標
    準條例第一條之規定「依法律應處罰金、罰鍰者，就其原定
    數額得提高為二倍至十倍。」而再依現行法規所定貨幣單位
    折算新臺幣條例第二條規定「現行法規所定金額之貨幣單位
    為圓、銀元或元者，以新臺幣元之三倍折算之。」如換算為
    新台幣，則各該條法定刑罰金刑部分，與適用刑法施行法第
    一條之一規定提高30倍之結果相同。另所犯刑法第339條之2
    第1項之罪， 係七十二年六月二十六日至九十四年一月七日
    間新增之條文，依現行法規所定貨幣單位折算新臺幣條例第
    二條規定折算結果，與適用刑法施行法第一條之一規定提高
    3 倍之結果亦屬相同。比較新舊法適用之結果，其關於法定
    刑為罰金部分之提高標準，新舊法均無不利之情形，故依刑
    法第二條第一項前段規定，自應適用行為時之法律。
(三)、牽連犯部分：
    刑法第五十五條後段關於牽連犯之規定業已刪除，是被告犯
    後法律已有變更，而本件被告於舊法時期所犯之行使偽造私
    文書、詐欺取財罪，依新法應各別多次論斷之結果（即數罪
    併罰），其刑度顯較修正前應依刑法第五十五條後段之規定
    以從一重之處斷結果為重，經比較新舊法結果，應依刑法第
    二條第一項之規定，適用有利於被告之法律，即適用被告行
    為時之修正前刑法第五十五條牽連犯之規定從一重處斷。
(四)、連續犯部分：
    按刑法第2條第1項所稱之法律，係指刑罰所依存的整體法律
    狀態，故法律有變更應指足以影響行為的可罰性與法律效果
    的法令因修正或廢止而有所變更而言。所以刑法法律變更概
    念，應界定在法律規定的改變，足以影響刑罰權判斷者而言
    ，刑法總則的變更，自然會影響到個別犯罪的成立，乃至於
    法律效果的結構，自屬法律變更，應為新舊法之比較。而刑
    法修正之後，原屬連續犯之數個犯罪行為，依新法應數罪併
    罰，比較修正前之規定，可依裁判上一罪論處，顯然修正前
    之規定有利於被告，如仍依修正後之規定，對於被告極為不
    利，從而，解釋上對於刑法第二條之解釋，應包括此種影響
    罪刑加重之規定。 本件被告所犯刑法第339條之2第1項之罪
    ，如後所述，成立連續犯，因其得處徒刑之範圍乃依各該罪
    之本刑得加重至二分之一而已，顯然比依新刑法規定，應將
    各該罪之數次行為分論併罰之結果為輕，依裁判時之新法第
    二條第一項比較之結果，以修正前刑法較有利於被告，應依
    修正刪除前刑法第五十六條規定，以連續犯論處。
(五)、定應執行之刑部分：
    修正後刑法第2條第1項規定：「行為後法律有變更者，適用
    行為時之法律。但行為後之法律有利於行為人者，適用最有
    利於行為人之法律」。被告行為後，刑法第51條業於民國94
    年1月7日修正公布，並於95年7月1日施行，修正前刑法第51
    條規定：「數罪併罰，分別宣告其罪之刑，依左列各款定其
    應執行者：」其中第5 款規定：「宣告多數有期徒刑者，於
    各刑中之最長期以上，各刑合併之刑期以下，定其刑期。但
    不得逾二十年。」修正後刑法第51條第5 款規定：「宣告多
    數有期徒刑者，於各刑中之最長期以上，各刑合併之刑期以
    下，定其刑期。但不得逾三十年。」比較結果，修正後刑法
    並非較有利於行為人，依刑法第2條第1項前段之規定，仍應
    依修正前刑法定其應執行之刑。
(六)、易科罰金部分：
    查，刑法第四十一條亦經修正，修正後之該條規定為：「犯
    最重本刑為五年以下有期徒刑以下之刑之罪，而受六個月以
    下有期徒刑或拘役之宣告者，得以新臺幣一千元、二千元或
    三千元折算一日，易科罰金。但確因不執行所宣告之刑，難
    收矯正之效，或難以維持法秩序者，不在此限。前項規定於
    數罪併罰，其應執行之刑未逾六月者，亦適用之」。修正前
    之該條規定則為：「犯最重本刑為五年以下有期徒刑以下之
    刑之罪，而受六個月以下有期徒刑或拘役之宣告，因身體、
    教育、職業、家庭之關係或其他正當事由，執行顯有困難者
    ，得以一元以上三元以下折算一日，易科罰金。但確因不執
    行所宣告之刑，難收矯正之效，或難以維持法秩序者，不在
    此限。併合處罰之數罪，均有前項情形，其應執行之刑逾六
    月者，亦同」。且被告行為後，罰金罰鍰提高標準條例第二
    條業已刪除，而刑法第四十一條第一項前段關於易科罰金之
    折算標準已由舊法之銀元一百元、二百元、三百元修正為新
    台幣一千元、二千元、三千元，因屬科刑規範事項之變更，
    其折算標準為裁判時所應諭知，自有就新舊法規定比較之必
    要。本件之折算標準，經比較新舊法結果，以被告行為時之
    舊法較為有利於被告，是依刑法第二條第一項前段之規定，
    應適用被告行為時之舊法即依修正前刑法第四十一條第一項
    前段、第二項、修正前罰金罰鍰提高標準條例第二條之規定
    ，就宣告刑、執行刑均諭知以銀元三百元即新台幣九百元折
    算一日為易科罰金之折算標準。
三、核被告丙○○如事實欄一之(一)、(二)、(三)部分所為，係犯刑法
    第339條之2第1 項之意圖為自己不法之所有，以不正方法由
    自動付款設備取得他人之物罪；如犯罪事實欄二部分所為，
    係犯刑法第335條第1項之侵占罪；如犯罪事實欄三部分所為
    ，則係犯刑法第216條、第210條之行使偽造私文書罪及同法
    第339條第1項之詐欺取財罪。其委請不知情之成年刻印店人
    員為其偽刻「乙○○」之印章，為間接正犯，及被告偽造印
    章後復自行蓋用於提款單上偽造印文，為偽造私文書之階段
    行為與部分行為；而其偽造私文書之低度行為，亦應為其後
    高度之行使行為所吸收，均不另論罪。被告就事實欄一所載
    之多次犯行，時間緊接、方法相同，又係觸犯構成要件相同
    之罪名，為連續犯，應依修正刪除前刑法第56條規定以一罪
    論，並加重其刑。再被告就事實欄三之行使偽造私文書、詐
    欺取財犯行，有方法目的之關係，為牽連犯，亦應依修正前
    刑法第55條後段規定，從一重之行使偽造私文書罪處斷。被
    告就上開事實欄一、二、三所犯之連續意圖為自己不法之所
    有以不正方法由自動付款設備取得他人之物罪、侵占罪、行
    使偽造私文書罪間，犯意各別，罪名不同，應分論併罰。
四、原審認被告犯罪事證明確，予以論罪科刑，固非無見。惟原
    判決未就理由二之(一)、(二)、(五)各項予以說明比較，已有未洽
    ；另查，被告基於被害人對其之信任，連續多次趁被害人不
    注意之際，拿取被害人之現金卡、金融卡，以密碼輸入提款
    機，提（借）領現金，達數十萬元，縱事後偶有償還，現仍
    積欠上開款項無法清償，損害被害人之信用狀況，再利用被
    害人委託存款，侵占款項，又利用保管被害人存摺之機會，
    偽刻印章、偽造被害人之提款單再行詐領款項，上開犯行，
    被告皆係利用被害人對其之信任，憑藉與被害人之關係，而
    恣意妄為，惡性非輕；另被告於原審審理時原否認犯行，辯
    稱所有款項均經被害人同意才提（借）領云云，並駁斥被害
    人作證之證詞為不實，嗣經原審當庭勘驗，發現提款單上之
    乙○○印文與印鑑卡上之印文不同，被告始俯首認罪坦承偽
    刻印章詐領被害人存款之犯行，惟仍否認其餘盜用現金卡、
    金融卡提（借）款及侵占犯行；又經原審提示被告所親自簽
    署內容載有被告以不正當方式取得被害人資產，導致被害人
    信用破產之借據（和解書），被告猶仍狡辯簽字當時並未看
    到「以不正當方式」等字樣云云，於原審言詞辯論終結前，
    因見罪證明確，無法狡賴，始承認全般犯行，此見原審各筆
    錄之記載自明，被告為圖卸責，耗費司法資源，其犯後態度
    實屬不佳，原審就上開犯行僅各量處被告有期徒刑五月、拘
    役三十日、有期徒刑二月，尚屬過輕。檢察官上訴意旨亦以
    原審量刑過輕，指摘原判決不當，為有理由。原判決既有上
    述可議之處，即屬無可維持，自應由本院將原判決撤銷改判
    。爰審酌撤銷原判決量刑不當之上開理由，及被告於本院審
    理時坦承犯行之態度，暨被害人於本院準備程序稱被告於簽
    寫上開借據（和解書）後已給付其六萬元（本院卷第六頁反
    面）等一切情狀，分別量處如主文第二項所示之刑，並定其
    應執行之刑，及就宣告刑、執行刑均適用被告行為時之舊法
    即依修正前刑法第四十一條第一項前段、第二項、修正前罰
    金罰鍰提高標準條例第二條之規定，諭知以銀元三百元即新
    台幣九百元折算一日為易科罰金之折算標準，以示懲儆。如
    附表所示偽造之「乙○○」印章（無證據顯示已滅失）與印
    文，雖未扣案，仍應依刑法第二百十九條條之規定，宣告沒
    收。
據上論結，應依刑事訴訟法第369條第1項前段、第364條、第299
條第1項前段， 刑法第2條第1項前段、第339條之2第1項、第335
條第1項、第216條、第210條、第339條第1項、第219條、（修正
刪除前）第56條、（修正前）第55條後段、（修正前）第51條第
5款、（修正前）第41條第1項前段、第2項， 罰金罰鍰提高標準
條例第1條前段、（修正前）第2條，判決如主文。
本案經檢察官甲○○到庭執行職務。
中　　華　　民　　國　　96　　年　　6 　　月　　28　　日
            刑事第四庭    審判長法　官  洪  耀  宗
                                法　官  劉  登  俊
                                法　官  江  德  千
上列正本證明與原本無異。
偽造文書部分得上訴；其餘部分不得上訴。
如不服本判決應於收受送達後十日內向本院提出上訴書狀，其未
敘訴上訴之理由者並得於提起上訴後十日內向本院補提理由書 (
均須按他造當事人之人數附繕本)。
                                書記官  吳  麗  琴
中　　華　　民　　國　　96　　年　　6 　　月　　28　　日
【附錄論罪科刑法條】
刑法第339條之2第1項
意圖為自己或第三人不法之所有，以不正方法由自動付款設備取
得他人之物者，處3年以下有期徒刑、拘役或1萬元以下罰金。
刑法第335條第1項
意圖為自己或第三人不法之所有，而侵占自己持有他人之物者，
處5年以下有期徒刑、拘役或科或併科1千元以下罰金。
刑法第216條
行使第210條至第215條之文書者，依偽造、變造文書或登載不實
事項或使登載不實事項之規定處斷。
刑法第210條
偽造、變造私文書，足以生損害於公眾或他人者，處 5年以下有
期徒刑。
刑法第339條第1項
意圖為自己或第三人不法之所有，以詐術使人將本人或第三人之
物交付者，處5年以下有期徒刑、拘役或科或併科1千元以下罰金
。
【附表】：應沒收之偽造「乙○○」印章與印文
┌──┬───────────┬───┬────────────┐
│編號│  品            名    │數  量│   備              註   │
├──┼───────────┼───┼────────────┤
│ 1. │偽造之「乙○○」印章  │壹枚  │1.如94年度偵緝字第1206號│
│    │                      │      │  卷第50頁提款單上印文所│
│    │                      │      │  示。                  │
│    │                      │      │2.未扣案                │
├──┼───────────┼───┼────────────┤
│ 2. │偽造之「乙○○」印文  │貳枚  │附著於前開提款單上      │
└──┴───────────┴───┴────────────┘
